臺灣雲林地方法院刑事判決　　　　　　　　94年度訴字第22號
公　訴　人　臺灣雲林地方法院檢察署檢察官
被　　　告　丙○○
　　　　　　　　　　國民
選任辯護人　鐘為盛律師
上列被告因過失致死案件，經檢察官提起公訴（93年度調偵字第
99號），本院判決如下：
    主  文
丙○○從事業務之人，因業務上之過失致人於死，處有期徒刑捌
月。
    事實及理由
壹、犯罪事實：
    丙○○係位於雲林縣土庫鎮○○路蔡醫院之醫師，以從事醫
    療為業務之人。病患許開進於民國92年6 月15日因發燒、胃
    寒及肛門附近腫痛等症狀，至蔡醫院就醫，經丙○○診斷為
    肛門周圍膿瘍、肛門管，而入院接受治療。丙○○於同日
    上午9 時10分至9 時35分，為許開進施行膿瘍切開術之手術
    治療。丙○○明知許開進罹患糖尿病，應注意糖尿病患免疫
    系統能力較差，進行肛門周圍膿瘍切除手術後，細菌極易感
    染、擴散，於會陰、陰囊等部位併發壞死性筋膜炎，即Four
    nier's gangrene （中文名稱福尼爾氏壞死症，以下稱福尼
    爾氏壞死症），細菌擴散、感染至會陰或陰囊部位時，如未
    積極尋找細菌感染之部位，並作廣泛性的擴創手術，清除壞
    死組織，阻斷持續之發炎反應，將導致全身性敗血症之發生
    ，以致病患死亡；丙○○主治肛門外科，包含肛門管、內
    、外痔瘡、肛門周圍膿瘍等症狀，亦曾診治過福尼爾氏壞死
    症患者，蔡醫院設備齊全，可為許開進施行擴創手術，並無
    不能注意之情事。然許開進於手術後，在許開進於同年6 月
    16日測得白血球計數為每微升15,100顆，6 月17日最高心跳
    已至每分鐘110 次左右，已出現敗血症之徵兆，陰囊亦出現
    紅腫之現象，顯示細菌已感染至陰囊，於陰囊部位併發壞死
    性筋膜炎，亦即福尼爾氏壞死症，丙○○怠於追蹤、檢查細
    菌擴散、感染部位，檢出上開惡化情事，致未對陰囊進行積
    極之擴創手術，清除壞死組織及細菌，許開進因此敗血症惡
    化。同年6 月18日，許開進之妻乙○○見許開進病況惡化，
    要求轉診，丙○○始同意轉診至國立臺灣大學醫學院附設醫
    院雲林分院（下稱雲林醫院），雲林醫院醫師急診後隨即發
    出病危通知。嗣於同年7 月2 日，許開進因敗血症引發心肺
    衰竭而死亡。
貳、認定犯罪事實所憑證據及理由：
  甲、程序部分
    一審判範圍之說明：
      檢察官起訴書記載被告未替被害人許開進進行血小板注輸
      ，以降低出血之機會，且於被害人病情惡化時未主動轉診
      ，有延誤治療之過失。到庭檢察官另擴張被告過失之犯罪
      事實，認被害人在蔡醫院診療期間，陰囊部分已發生福尼
      爾氏壞死症之病狀，被告應注意繼續檢查並進行擴創手術
      ，且無不能注意之情事，竟疏未注意，未積極進行擴創，
      因而引發敗血症導致被害人心肺衰竭而死亡，亦有過失，
      請求一併審理。故本院審理之範圍，尚包含被告未就感染
      福尼爾氏壞死症之陰囊，施行擴創手術，阻絕細菌擴散、
      感染，先予敘明（關於審判範圍之確定，請參刑事訴訟法
      第273 條第1 項之立法說明）。
    二證據能力部分：
      被告及辯護人對檢察官所舉供述書面證據，均同意列為證
      據調查，本院審酌該書面作成時之情況，認為適當，依刑
      事訴訟法第159 條之5 第1 項之規定，認均具證據能力。
  乙、實體部分：
    一證明力部分（兼論被告、辯護人辯詞，本院認為不足採之
      理由）：
      (一)事實爭點：
        被告於本院審理時，矢口否認就被害人之死亡有何過失
        行為。被告承認知悉被害人罹患糖尿病，被害人於92年
        6 月15日至蔡醫院就醫，經其於同日9 時10分至9 時35
        分施行膿瘍切開術開刀治療，嗣於92年6 月18日被害人
        因病情未好轉，轉院至雲林醫院，同日經該院發布病危
        通知，嗣於92年7 月2 日因心肺衰竭死亡。惟辯稱：病
        患許開進為糖尿病患者，罹患肛門膿瘍，極易併發壞死
        性筋膜炎，死亡率極高，我已盡力就細菌擴散部位施行
        擴創手術，對許開進之死亡沒有過失。
      (二)本院之判斷：
        1.被害人於95年6 月15日至蔡醫院就診之原因及被告施
          以之治療方式：
          被告知悉被害人為糖尿病患者，被害人於92年6 月15
          日因發燒、胃寒及肛門附近腫痛等症狀，至蔡醫院就
          醫，經被告診斷為肛門周圍膿瘍、肛門管，而入院
          接受治療，並於同日上午9 時10分至9 時35分，為被
          害人施行膿瘍切開術治療，開刀引流，給予被害人抗
          生素（Amoxicillin）及止痛藥（Ponstan）等藥物為
          後續治療等情，有證人即被害人之妻乙○○在檢察官
          面前之證述筆錄、蔡醫院之病歷（含住院病歷、護理
          紀錄）、行政院衛生署醫事審議委員會（以下稱醫事
          審議委員會）0000000 號、0000000 號鑑定書各1 份
          在卷可稽，並為被告於本院審理時坦白承認，應堪認
          定為真實。
        2.糖尿病患者罹患肛門周圍膿瘍，易併發福尼爾氏壞死
          症，及應採取之治療方式：
          (1)依卷附被告提出之三軍總醫院大腸直腸外科網站刊
            載之「壞死性筋膜炎」文章（以下稱「壞死性筋膜
            炎」文章）所載，壞死性筋膜炎是一種生殖會陰部
            、肛門周邊之感染病症，此種感染性質變化極大，
            且往往具有高度之致命性。福尼爾氏壞死症是一種
            同步產生於肛門旁、會陰或生殖區之壞死性筋膜炎
            ，其造成皮下小血管栓塞，進而發展成其上層皮膚
            之壞疽，此種血管栓塞，是因為皮下微生物擴散產
            生閉鎖性細小動脈內膜炎所造成。未正確診斷和治
            療坐骨直腸膿瘍、肛門周圍膿瘍及括約肌間膿瘍，
            是最常引起福尼爾氏壞死症之原因，而糖尿病則是
            與福尼爾氏壞死症最常見之相關並存疾病。鑑定證
            人即雲林醫院主治被害人之泌尿科主任醫師翁文貞
            於本院審理時亦陳稱：壞死性筋膜炎最常見的是糖
            尿病患者，因為糖尿病患者免疫能力很差，不能將
            細菌侷限在某一地方，細菌容易擴散開來，通常在
            肛門或泌尿系統附近甚至皮膚表面傷口感染，都會
            產生這種問題；在會陰部位的壞死性筋膜炎，專有
            名詞就是福尼爾氏壞死症等語，核與「壞死性筋膜
            炎」文章所載之內容相符。從而，糖尿病患者因免
            疫系統較差，罹患肛門周圍膿瘍，細菌極易自傷口
            擴散、感染，造成壞死性筋膜炎，於肛門、會陰或
            生殖區產生之壞死性筋膜炎則稱為福尼爾氏壞死症
            ，具高度之致命性。故治療罹患肛門周圍膿瘍之糖
            尿病患者，醫師自應隨時注意病患是否有細菌擴散
            、感染，造成福尼爾氏壞死症之情形。
          (2)福尼爾氏壞死症之症狀為：細菌侵犯區域疼痛及
            腫脹；皮膚因侵犯程度呈現：a.正常；b.紅色或
            發亮；c.瘀血；d.起水泡；e.捻髮音；f.壞疽；
            全身性症狀：a.發燒；b.心搏過速；c.血液量不足
            ；d.白血球過多；e.低血鈣症；f.低蛋白血症；g.
            貧血；h.血小板低下；i.電解值不平衡；j.高血糖
            ；k.凝血異常；l.血清肌酸咁上升等。一般而言，
            氣性壞疽大約每小時擴展1 英吋，所以無論是使用
            藥物、抗生素治療或放射學檢查之後，一定要儘速
            施行手術治療，對所有被細菌侵犯之部位，作廣泛
            性的擴創手術直到完全正常之組織為止，目的在於
            除去所有無法存活之組織，阻斷持續之發炎反應，
            及降低其對全身性之毒性反應；如擴創手術施作得
            宜，病人病況會明顯改善，退燒，白血球指數也降
            下來，如病況沒有改善，則要懷疑手術是否作得不
            完全等情，亦有上開「壞死性筋膜炎」文章附卷可
            參。鑑定證人甲○○○○於本院審理時亦陳稱：肛
            門周圍膿瘍一般白血球數量都會上升，針對這種傷
            口，光靠抗生素不夠，一定要作擴創手術，作切開
            引流，將髒的東西引流出來；壞死性筋膜炎之形成
            ，短則1 、2 天，長則1 、2 星期，如果患者有發
            燒、白血球過高，患部紅腫、有嗶嗶啵啵之聲音，
            即「壞死性筋膜炎」文章中所載之捻髮音，就可能
            罹患壞死性筋膜炎，即應儘速施行擴創引流手術，
            將壞死的組織切掉，直到看到好的組織，並施以抗
            生素治療，將細菌清除，阻絕細菌感染源頭，否則
            細菌繼續擴散、感染，細菌可能跑到血液中，造成
            敗血症，嚴重的話還會全身休克。綜合上開「壞死
            性筋膜炎」文章及鑑定證人甲○○○○之鑑定證言
            ，肛門周圍膿瘍病患，術後如出現疼痛、腫脹、皮
            膚呈現紅色或發亮、捻髮音、心跳過快、白血球過
            多、血小板低下等情形，即可能罹患壞死性筋膜炎
            ，如在會陰、陰囊或生殖區發生，則為福尼爾氏壞
            死症。福尼爾氏壞死症之發生，係因細菌感染所造
            成，故除施以抗生素治療外，應立即對罹患福尼爾
            氏壞死症之部位施以擴創手術，切除壞死之組織，
            阻斷持續之發炎反應，隔絕細菌感染源頭，否則細
            菌擴散至血液中，即可能引發敗血症。
        3.被害人之陰囊部位於蔡醫院住院時因細菌感染併發福
          尼爾氏壞死症：
          (1)被害人係於92年6 月18日13時45分由蔡醫院轉院至
            雲林醫院急診室，經急診室醫師先行處置後，於同
            日17時30分照會泌尿科主任醫師翁文貞等情，有蔡
            醫院住院病歷、雲林醫院急診病歷（見本院審卷二
            第159 頁）、證人乙○○及鑑定證人甲○○○○於
            本院審理時之證述可以佐證。關於被害人送至雲林
            醫院急診室之病況，鑑定證人甲○○○○於本院審
            理時鑑定稱：我下午5 點多接到急診室通知會診，
            病人當時意識清醒，但很虛弱，病患會陰部分則有
            1 道傷口，流出一些髒髒的東西出來，會陰往上之
            【陰囊非常腫，紅紅的，以手觸摸有嗶嗶啵啵的聲
            音，感覺裡面有空氣】，再加上被害人【白血球數
            據過高】，我立即判斷是福尼爾氏壞死症，當時情
            況緊急，就直接給止痛劑，切開左側陰囊的傷口，
            作擴創引流手術；依病患陰囊之情況判斷，陰囊部
            位之壞死性筋膜炎快的話1 、2 天就可能形成，慢
            的話有可能是1 、2 星期才變成這樣等語。又依卷
            附雲林醫院95年4 月21日臺大雲分歷字第09500027
            08號函文記載：甲○○○○於17時30分許會診被害
            人，檢查時發現被害人肛門上方有1 處傷口，左側
            陰囊腫大，皮膚變紅且有脫皮損傷，觸診時非常疼
            痛，且皮下有嗶嗶啵啵的感覺，血液檢查發現白血
            球高至每微升20,400/ML ，血紅素只有7.9g/dl ，
            懷疑是福尼爾氏壞死症，而這種壞死性筋膜炎會有
            快速急遽之變化，死亡率非常高，因此給予病患病
            危通知，緊急施行擴創手術，手術進行切開左側陰
            囊時呈現化膿及惡臭味道。核與鑑定證人翁文貞醫
            師之上開鑑定證言相符，亦有雲林醫院急診病歷及
            陰囊照片2 張附卷可考。從而，被害人於92年6 月
            18日轉院至雲林醫院時，左側陰囊部位已腫大、疼
            痛、皮膚泛紅，觸摸時有嗶嗶啵啵之捻髮音，又因
            白血球計數過高，血紅素則降低，雲林醫院隨即發
            布病危通知，並進行緊急擴創手術，陰囊內呈現化
            膿並有惡臭味道，顯見被害人轉院至雲林醫院時，
            肛門周圍膿瘍開刀部位之細菌，已擴散感染至陰囊
            部位至少有1 、2 天之時間，被害人確已罹患福尼
            爾氏壞死症，且情況危急。
          (2)辯護人雖為被告辯護稱：壞死性筋膜炎1 小時即可
            能擴展1 英吋，被害人轉院當天早上，被告仍為被
            害人檢查，被告之前已就病患會陰部分作擴創手術
            ，如果當天發現壞死性筋膜炎擴散到陰囊，不可能
            不為病患進行擴創手術，所以壞死性筋膜炎很可能
            是被告早上巡房後到轉院至雲林醫院這段時間擴散
            到陰囊的。然查：
            被害人於92年6 月16日最高心跳已至每分鐘100
              次左右，6 月17日精神仍倦怠，傷口仍有出血，
              惟出血量減少，最高心跳每分鐘110 次，傷口仍
              有出血，6 月16日之白血球計數為每微升15,100
              顆，已達敗血症之診斷標準，顯示病情持續惡化
              ，有前開醫事審議委員會鑑定書2 份及蔡醫院病
              歷資料在卷可按。鑑定證人甲○○○○於本院審
              理時亦認同上開鑑定內容，並陳稱：依蔡醫院病
              歷記載，病患於6 月17日時出現陰囊紅腫的現象
              。證人乙○○於檢察官面前亦具結證稱：17、18
              日許開進肚子睪丸變大，沒有血色。被告於本院
              審理時亦坦認：檢查時被害人陰囊下邊已經有紅
              腫現象。
            依上開證據及資料所示，被害人於92年6 月15日
              術後，6 月16日及17日出現心搏過速、白血球過
              多、血小板指數降低，6 月17日發生陰囊紅腫之
              情形，均符合前開所述福尼爾氏壞死症之症狀，
              被害人於6 月17日出現敗血症之徵狀，亦足顯示
              被害人傷口之細菌感染，並未獲得控制，反而已
              擴散至血液，造成敗血症，佐以前述被害人於6
              月18日轉院至雲林醫院時之危急病況判斷，鑑定
              證人甲○○○○於本院審理時陳稱被害人陰囊部
              位之壞死性筋膜炎短則1 、2 天內形成，應屬可
              信。亦即被害人之陰囊部位至遲於6 月17日即已
              併發福尼爾氏壞死症，辯護人上開辯護意旨，不
              足採信。
          (3)鑑定證人甲○○○○另陳稱：壞死性筋膜炎其實就
            是很厲害的細菌感染，造成這種病的患者幾乎都有
            一些原因，約80至90％的病人都有糖尿病；身為1
            位醫師，病患有糖尿病又發生膿瘍的情形，開刀後
            都要用手或器械碰觸看傷口的變化，必要時進行擴
            創手術；一般而言，如醫師可以就會陰部位作擴創
            手術，就有能力及設備對陰囊部位作擴創引流手術
            。被告於本院審理時亦供稱：我從事醫師三十餘年
            ，在蔡醫院擔任院長，主治肛門管、內、外痔瘡
            及肛門周圍膿瘍，有處理過1 件福尼爾氏壞死症之
            病例。則依被告之供述可見，被告本知悉糖尿病患
            者罹患肛門周圍膿瘍時，極易併發福尼爾氏壞死症
            ，及其治療方式為何。被告復於蔡醫院為被害人會
            陰部位進行擴創手術，顯見蔡醫院有足夠之設備，
            為被害人陰囊部位併發福尼爾氏壞死症，進行擴創
            清除手術，為妥適之治療，是被告並無不能注意之
            情事。
        4.被告於被害人陰囊部位併發福尼爾氏壞死症時，有能
          力為被害人進行擴創手術，卻因過失疏未為被害人施
          行擴創手術：
          (1)關於被害人轉院至雲林醫院時其陰囊部位之狀況，
            鑑定證人甲○○○○陳稱：當時只看到陰囊到肛門
            中間之會陰部位有直的傷口，裡面塞有紗布，這傷
            口是作擴創手術所留下的；陰囊上面只有脫皮及脫
            皮後結痂之痕跡，但沒有作擴創手術之痕跡。而觀
            諸被害人送至雲林醫院急診室所拍攝之照片，亦顯
            示左側陰囊腫大，但並無切割之傷口，有照片1 張
            （參本院審卷二第163 頁）在卷可考。是被告於被
            害人於陰囊部位併發福尼爾氏壞死症時，並未施行
            擴創手術，應堪認定。而如前所述，92年6 月17日
            被害人之左側陰囊即有紅腫現象，敗血症之徵狀亦
            已產生，可認被告未追蹤檢查細菌感染，致未發現
            被害人陰囊部位已感染福尼爾氏壞死症，並對左側
            陰囊腫大部位進行擴創手術。
          (2)被告雖辯稱：我在92年6 月15日已經發現病患罹患
            福尼爾氏壞死症的症狀，我知道這種病死亡率很高
            ，如果不儘速處理，死亡率會更高，我有就患部作
            擴創手術將壞死組織切除掉，只是在病歷上都只記
            載換藥就是CD。依被告之辯解，被告認其對陰囊部
            位已進行擴創手術。然而：
            被害人轉院至雲林醫院時，陰囊部位除脫皮結痂
              外，並無進行擴創手術之痕跡，業據鑑定證人翁
              文貞醫師陳述明確，並有陰囊部位照片可以佐證
              ，已如前所述。此外，審判長訊問被告：從鑑定
              報告及鑑定證人之鑑定證言，被害人陰囊沒有作
              擴創手術？被告答稱：這種病是擴散到哪裡清到
              哪裡，當時這部位還沒有感染。故被告亦坦承並
              未對被害人之陰囊作擴創手術。是被告辯稱其曾
              對陰囊部位進行擴創手術，前後不一，難信屬實
              。
            證人乙○○於檢察官面前具結證稱：我先生16日
              早上開始流血，被告用紗布塞住，叫我壓迫止血
              ，後來傷口一直爛，我叫被告幫忙消毒，他不理
              我，17、18日我先生肚子睪丸變大，沒有血色，
              18日我哥哥就建議我轉雲林醫院。證人乙○○於
              本院審理時亦證稱：我先生是星期天（92年6 月
              15日）住院開刀，星期三（92年6 月18日）早上
              看情形不對，跟被告說要轉診到雲林醫院，被告
              就沒有再來看過我先生了。被告於本院審理時亦
              供稱：18日早上，家屬說要轉院，我就沒有再做
              進一步處理。從而，被告於被害人陰囊部位併發
              福尼爾氏壞死症時，未對被害人施以必要之檢查
              及擴創手術，應屬真實。
            鑑定證人甲○○○○另陳稱：擴創手術英文是De
              bridement ，換藥過程同時作擴創手術時，病歷
              上有的人會寫CD，有的人會在CD後面寫Debride
              ，但一般有做擴創處理，都會在病歷上紀錄；經
              檢視蔡醫院病歷，病歷上僅於6 月15日有記載De
              bridement ，沒有其他跡象可以認定被告對陰囊
              有施以擴創手術。參諸蔡醫院護士製作之護理記
              錄，亦未記載被告於92年6 月16日後曾為被害人
              施以擴創手術，有護理記錄在卷可參。另審判長
              詢問被告如何於病歷上記載實施擴創手術？被告
              答稱：我病歷上有寫中文「膿瘍清創術」。按病
              歷係記載病人之病症及醫師施以治療之內容，為
              免發生爭議，一般醫師多會詳實記載。擴創手術
              與單純換藥並不相同，故如換藥之外，另對病患
              傷口進行擴創，都會在病歷上紀錄Debridement
              或Debride ，被告於92年6 月15日醫囑單記載「
              肛門膿瘍痔瘡清創術」，出院病歷摘要亦記載6
              月15日曾進行Debridement ，顯示被告如確實對
              被害人進行擴創手術，在病歷上會記載「清創術
              」或「Debridement 」。惟如前所述，關於陰囊
              部位之擴創手術，病歷上或護理記錄上均未記載
              ，故被告辯稱其有對被害人陰囊部位進行擴創手
              術，病歷上僅簡略記載CD（換藥），而故意省略
              不記Debridement 或Debride 云云，不足採信。
            被告另於本院審理時供稱其於92年6 月15日即發
              現被害人罹患福尼爾氏壞死症，然被告於檢察官
              偵查中及本院準備程序中，均未曾為上開供述。
              此外福尼爾氏壞死症係致死率甚高之病症，被告
              如於92年6 月15日即已發現被害人出現福尼爾氏
              壞死症之症狀，並診斷為福尼爾氏壞死症，當於
              病歷中記載病名、症狀及相關治療方式，然遍觀
              被害人於蔡醫院之病歷，均未見福尼爾氏壞死症
              或Fournier's gangrene 等字樣，且被告於本院
              審理時，亦無法清楚說明其以何為據判斷被害人
              於92年6 月15日即罹患福尼爾氏壞死症，被告之
              上開辯詞，自亦難採信。
        5.從而，被害人左側陰囊紅腫，已感染福尼爾氏壞死症
          ，敗血症之病症亦已明顯，被告疏未注意追蹤檢查，
          致未針對左側陰囊進行擴創手術，採取正確且必要之
          治療措施，任由被害人病況持續惡化。其怠忽檢查細
          菌擴散感染之注意義務，致未進行陰囊部位擴創手術
          之防果手段，其有過失甚明。
        6.被告疏未就被害人罹患福尼爾氏壞死症之陰囊部位進
          行擴創手術，引發敗血症，最終導致被害人心肺衰竭
          而死亡，被告之過失行為與被害人之死亡有相當因果
          關係：
          鑑定證人甲○○○○於本院審理時鑑定稱：福尼爾氏
          壞死症如未進行擴創手術，並施以抗生素治療，會導
          致細菌擴散至血液中，造成敗血症；本件被害人之出
          院診斷為敗血症；其他休克未提及外傷者；軀
          幹蜂窩組織炎及膿瘍；侵及心臟血管系統之壞疽症
          候；第二型未明示糖尿病未提及併發症；依據出院
          診斷，被害人之壞死性筋膜炎引發敗血症，敗血症引
          發心肺衰竭，因而導致死亡等語，核與醫事審議委員
          會之鑑定書所載之案情概要相符，並有雲林醫院出院
          病歷1 份可參。又依前開「壞死性筋膜炎」文章記載
          ，福尼爾氏壞死症之死亡率在8 至67％間，如病患本
          身患有糖尿病，死亡率往往是非糖尿病患者的2 至3
          倍；如果只作多處之切開引流及使用抗生素，其死亡
          率高達100 ％，若只是有限度的切除壞死組織，則死
          亡率亦高達75％，若作積極之擴創，則死亡率則在10
          ％，有上開文章在卷可按，鑑定證人翁文貞於本院審
          理時表示認同上開內容。故對於糖尿病患者罹患壞死
          性筋膜炎，如進行積極之擴創，死亡率約20％至30％
          ，如未進行積極之擴創，死亡率則達70至80％。被告
          於本院審理時亦坦承知悉福尼爾氏壞死症具有高致死
          率。綜上所述，被害人本身患有糖尿病，被告於被害
          人之陰囊部位併發福尼爾氏壞死症時，未積極進行擴
          創，導致被害人有高達70至80％之死亡率，被告未追
          蹤檢查被害人細菌擴散感染部位，並對感染福尼爾氏
          壞死症之陰囊部位施以擴創手術之過失行為，與被害
          人之死亡，具有相當因果關係，應堪認定。
        7.結論：被告明知被害人為糖尿病患，免疫系統較差，
          進行肛門周圍膿瘍切除手術後，細菌極易感染、擴散
          ，於會陰、陰囊等部位併發福尼爾氏壞死症，被告為
          專業外科醫師，蔡醫院設備齊全，足以施行福尼爾氏
          壞死症之擴創手術，並無不能注意之情事，於細菌擴
          散、感染至被害人陰囊部位，併發福尼爾氏壞死症時
          ，竟疏未為被害人進行必要之檢查，因此未診斷出陰
          囊部位已併發福尼爾氏壞死症，而未進行擴創清除手
          術，致被害人併發敗血症，引發心肺衰竭死亡。被告
          之過失行為與被害人之死亡，有相當因果關係，被告
          因業務過失致人與死之犯行，罪證明確，應堪認定。
、論罪科刑之理由：
    一行為後法律有變更者，適用行為時之法律。但行為後之法
      律有利於行為人者，適用最有利於行為人之法律，現行刑
      法第2 條第1 項定有明文。被告行為後，刑法業於94年1
      月7 日修正，於94年2 月2 日公布，並於95年7 月1 日施
      行，是本件被告行為後，法律已有變更。又參酌最高法院
      95年5 月23日第8 次刑事庭會議決議，現行刑法第2 條第
      1 項之規定，係規範行為後法律變更所生新舊法律比較適
      用之準據法，於新刑法施行後，應適用現行刑法第2 條第
      1 項之規定，本於統一性及整體性原則，綜其全部罪刑之
      結果，為「從舊從輕」之比較。本案關於新舊法比較及法
      律之適用，如附表所示，應適用修正前刑法。
    二被告以從事醫生為業，係從事業務之人。核其所為，係犯
      刑法第276 條第2 項業務過失致死罪。
    三本院審酌被告有偽造文書、詐欺等前科，有臺灣高等法院
      被告前案紀錄表1 份在卷可稽，被告從事醫師三十餘年，
      經營蔡醫院，為蔡醫院院長，月營業額約四百餘萬元，收
      入頗豐，被告係高級知識份子及專業人員，理應秉持良心
      及醫德，以照護病患為首要顧念，努力充實新知，以增進
      醫術，然被告於本案中，對被害人之術後情況相當冷漠，
      於被害人罹患糖尿病，施行肛門周圍膿瘍切除手術，極易
      併發福尼爾氏壞死症之情形下，仍未妥適為被害人追蹤檢
      驗，控制病情，改善病徵，漏未診斷被害人併發福尼爾氏
      壞死症，及時對陰囊部位施以擴創手術，於被害人家屬即
      告訴人乙○○要求為被害人診治時，仍置之不理，導致被
      害人併發敗血症，引發心肺衰竭死亡，過失情節非輕。被
      告犯後雖與告訴人和解，賠償告訴人新臺幣650,000 元，
      然犯後矢口否認犯行，又指責告訴人未照護被害人，造成
      告訴人二度傷害，告訴人表示不願意原諒被告；被告於審
      判長詢問前科時，復陳稱：偽造文書、詐欺，那真的是冤
      枉的，但我承認。顯見被告犯罪後，毫無反省、後悔之意
      ，將一切過錯推給別人，犯後態度顯然不佳。被告目前行
      醫，日後仍有行醫之可能，易科罰金之刑，實無法矯正被
      告輕忽人命之心態，為促被告重拾行醫救人益世之初衷，
      被告有入監反省之必要，及其他一切情狀，量處如主文所
      示之刑。
肆、公訴意旨另以：
    被害人在開刀前之生理狀況為血球計數為血紅素9.5g /dL、
    白血球12,700/μl、血小板32,000/μl、血糖值為294mg/dL
    ，而術後之血小板已遽降為24,000/μl，且有白血球上升之
    跡象。被告明知及此，暨被害人患有糖尿病等宿疾，本應注
    意暨能注意應進行血小板注輸，以降低出血之機會，而無不
    能注意之情形，於被害人出現傷口出血情況時，僅以含止血
    劑transamine及含Bosmin紗布壓迫止血，未進行血小板注輸
    ，致被害人由肛門周圍膿瘍惡化為Fournier's壞疽，至同年
    6 月18日病情加重，又未主動轉診，延誤治療，致被害人死
    亡，因認被告就此部分，亦有過失。經查：
    一檢察官係以醫事審議委員會之鑑定書，認定被告同時另有
      未輸注血小板及延誤轉診之過失，然而：
      (一)醫事審議委員會認為：1.被害人死因為敗血症合併瀰漫
        性血管內凝固病變，引發心肺衰竭以致死亡；敗血症之
        病人可能發生血小板過低之併發症，病人若有血小板低
        下合併大量出血時，應輸注血小板以控制出血狀況；但
        敗血症的主要成因為感染，其預後因子並不包含有無輸
        注血小板，意即輸注血小板並沒有直接改善預後的效果
        ，也不能避免敗血症之惡化，甚或避免病人之死亡，血
        小板輸注之目的，只在改善病人的出血狀況而已；2.被
        害人接受蔡醫師手術後，92年6 月16日白血球計數為每
        微升15,100顆，6 月17日最高心跳已至每分鐘110 下左
        右，已出現敗血症之徵兆，顯示病情持續惡化，所以在
        6 月17日病人出現敗血症徵兆時，即應考慮主動轉診，
        然Fournier's壞疽死亡率高達50％，加以被害人本身為
        糖尿病患者，預後更不好，即使轉診，也難保證挽回被
        害人生命，難以遽下定論延誤轉診是否為被害人致死因
        素之一等情形，有鑑定書2 份在卷可按。
      (二)綜合上開內容，醫事審議委員會認被害人係因敗血症合
        併瀰漫性血管內凝固病變引發心肺衰竭死亡，然而輸注
        血小板僅能控制出血狀況，對主要成因為細菌感染之敗
        血症，並無改善之效果，血小板過低係併發敗血症之結
        果，並非敗血症之成因。輸注血小板既未能改善或避免
        敗血症之惡化，實難認被告未輸注血小板，對於被害人
        之死亡有因果關係。再者，被害人於92年6 月17日精神
        倦怠，心跳每分鐘110 次，傷口仍有出血惟血量減少，
        有鑑定書記載之案情概要及蔡醫院病歷附卷可證。故被
        害人於92年6 月17日出血量即已減少，並無大量出血之
        情形，是否仍須輸注血小板，不無可疑。
      (三)醫事審議委員會另認被告有延誤轉診之過失，然鑑定書
        就被告是否具有治療被害人病症之專業能力及蔡醫院之
        設備如何，均未敘明。故該委員會究係以何為據認被害
        人於92年6 月17日出現敗血症之徵兆，病情持續惡化時
        ，被告及蔡醫院之設備，不足以給予被害人適當之治療
        ，而有轉診之必要，檢察官未能提出進一步之說明，以
        證明被告此部分之過失。再者，鑑定書另記載Fournier
        's壞疽死亡率高達50％，加以被害人本身為糖尿病患者
        ，難以遽下定論延誤轉診係被害人致死因素之一。故被
        告及蔡醫院之設備，縱不足以處理被害人之病症，依檢
        察官提出之證據，亦不足以證明被告未將被害人轉診，
        與被害人之死亡有因果關係。
    二鑑定證人甲○○○○於本院審理時陳稱：(一)術後病患如果
      傷口出血，通常只要找到出血點壓迫止血就可以；血小板
      輸注要看出血的問題。通常我們輸注血小板都是在手術的
      時候，因輸注血小板會降低出血，但其效力只有幾個鐘頭
      ，所以在手術時比較有效果，是治療性的輸注血小板，手
      術完後只要改善他全身狀況，血小板指數都會恢復，一般
      情形下，在全身有漫發性出血或傷口不會凝固時，才會考
      慮直接輸注血小板，手術後如果傷口不太流血，不用輸注
      血小板。(二)一般人正常的血小板指數在180,000/μl 到20
      0,000/μl 以上，被害人在手術後血小板指數降到24,000
      /μl，是因為他敗血症很厲害，但是血小板指數降低是敗
      血症產生的結果，不是原因，所以把敗血症改善，血小板
      指數自然會回升。敗血症是細菌在血液裡面，改善敗血症
      ，第一是傷口的照顧，第二是全身性抗生素的治療，傷口
      如果不好，就繼續擴創手術。敗血症和血小板輸注沒有關
      係，輸注血小板不會改善敗血症。(三)被害人於92年6 月18
      日到雲林醫院時，血小板也是24,000/μl，醫院另外有驗
      PT、APTT等凝血功能測定數值，被害人檢驗值都是在正常
      範圍，代表被害人血小板功能正常，被害人凝血時間、出
      血現象均是正常，沒有急迫輸注血小板之必要。(四)病患嘴
      巴黏膜出血，打針針孔不會停止流血，流出來的血不會凝
      固，傷口一直滲血，沒有一個出血點，我們才會判斷病患
      是瀰漫性血管內凝固病變。但是依據蔡醫院及本院病歷判
      斷，被害人還未到瀰漫性血管內凝固病變之程度。(五)在雲
      林醫院時，6 月20日手術前有輸注血小板，怕被害人開刀
      中間流血太多，但6 月18、19日及20日術後一直到被害人
      死亡都沒有輸注血小板，因被害人罹患之敗血症或壞死性
      筋膜炎治療方式都不是輸注血小板，輸注血小板是為了避
      免流血，不是治療細菌感染。
    三綜合上開鑑定證人甲○○○○之鑑定證言，血小板之輸注
      是在改善出血狀況及凝血異常，而被害人係因壞死性筋膜
      炎併發敗血症，引發心肺衰竭死亡，起因為細菌感染、擴
      散所造成，並非失血過多或缺乏血小板而死亡，故其治療
      方式在於傷口照顧、擴創及抗生素治療，以清除及抑制細
      菌擴散；被害人血小板指數低下，係因敗血症所導致，故
      輸注血小板，不會改善其敗血症之病症等情形，核與醫事
      審議委員會鑑定書之內容相符。又被害人於92年6 月17日
      出血量已經減少，顯見被害人出血現象已獲得改善，被害
      人於92年6 月18日轉院至雲林醫院，檢驗凝血功能數值均
      正常，有蔡醫院及雲林醫院病歷在卷可證。故被害人並無
      鑑定書所稱血小板低下合併大量出血，須輸注血小板之情
      形。再者，被害人在雲林醫院治療時，除於92年6 月20日
      手術時輸注血小板外，術後亦未再為被害人輸注血小板，
      故雲林醫院醫師對被害人血小板指數低下所為之處理，與
      被告並無不同。從而，實難認定被告於手術後，未替被害
      人輸注血小板，與被害人之死亡有因果關係，自難認被告
      就此有過失行為。
    四從而，檢察官提出之證據，尚不足以證明被告未輸注血小
      板及將被害人轉診，與被害人之死亡有因果關係，自難認
      被告就此部分亦有過失，併此敘明。
伍、適用之法律：
    依刑事訴訟法第299 條第1 項前段，刑法第2 條第1 項前段
    、第276條第2項，罰金罰鍰提高標準條例第1條前段。
中　　華　　民　　國　　96　　年　　1 　　月　　30　　日
                  刑事第五庭    審判長法  官 侯 廷 昌
                                      法  官 藍 家 偉
                                      法  官 楊 欣 怡
以上正本證明與原本無異。
如不服本判決應於送達後10日內向本院提出上訴狀。
                                      書記官 洪 秀 虹
中　　華　　民　　國　　96　　年　　1 　　月　　30　　日
附錄法條：
中華民國刑法第276條
因過失致人於死者，處二年以下有期徒刑、拘役或二千元以下罰
金。
從事業務之人，因業務上之過失犯前項之罪者，處五年以下有期
徒刑或拘役，得併科三千元以下罰金。
附表：
┌────────┬────────┬────────┬──────────┐
│法        條    │修正前規定      │修正後規定      │新舊法之適用        │
├────────┼────────┼────────┼──────────┤
│刑法第276 條第2 │罰金罰鍰提高標準│刑法施行法第1 條│(一)適用修正前之刑法。│
│項法定刑關於罰金│條例第1 條前段之│之1 規定：中華民│(二)本件被告所犯刑法第│
│部分：罰金罰鍰提│規定：依法律應處│國94年1 月7 日刑│  276 條第2 項之罪法│
│高標準條例第1 條│罰金、罰鍰者，就│法修正施行後，刑│  定刑有罰金刑（銀元│
│前段、現行法規所│其原定數額得提高│法分則編未修正之│  3,000 元以下），且│
│定貨幣單位折算新│為2 倍至10倍。  │條文定有罰金者，│  為刑法分則編未修正│
│臺幣條例第2 條、│現行法規所定貨幣│自94年1 月7 日刑│  之條文而定有罰金刑│
│刑法第33條第5 款│單位折算新臺幣條│法修正施行後，就│  者，於刑法施行法第│
│                │例第2 條規定：現│其所定數額提高為│  1 條之1 修正增訂前│
│                │行法規所定金額之│30倍，但72年6 月│  ，其貨幣單位為銀元│
│                │貨幣單位為圓、銀│26日到94年1 月7 │  ，是被告所犯刑法第│
│                │元或元者，以新臺│日新增或修正之條│  276條第2項之罪罰金│
│                │幣元之3 倍折算之│文，就其所定數額│  刑之提高標準，於適│
│                │。              │提高為3 倍。    │  用罰金罰鍰提高標準│
│                │刑法第33條第5 款│刑法第33條第5 款│  條例第1 條前段及現│
│                │規定：罰金：1 元│規定：罰金：新臺│  行法規所定貨幣單位│
│                │以上。          │幣1,000 元以上，│  折算新臺幣條例第2 │
│                │                │以百元計算之。  │  條規定換算為新臺幣│
│                │                │                │  時，法定刑罰金部分│
│                │                │                │  ，應為罰金新臺幣18│
│                │                │                │  ,000 元 以下至90,0│
│                │                │                │  00 元以下（乘以2至│
│                │                │                │  10，再乘以3 ）。如│
│                │                │                │  適用刑法施行法第1 │
│                │                │                │  條之1 規定提高30倍│
│                │                │                │  ，則為罰金新臺幣90│
│                │                │                │  ,000元以下（乘以30│
│                │                │                │  ），故關於法定刑為│
│                │                │                │  罰金部分之提高標準│
│                │                │                │  ，新法並非較有利於│
│                │                │                │  被告，本案關於刑法│
│                │                │                │  第276 條第1 項之罪│
│                │                │                │  法定刑罰金提高標準│
│                │                │                │  部分，應依刑法第2 │
│                │                │                │  條第1 項前段規定，│
│                │                │                │  適用行為時之法律即│
│                │                │                │  罰金罰鍰提高標準條│
│                │                │                │  例第1 條前段及現行│
│                │                │                │  法規所定貨幣單位折│
│                │                │                │  算新臺幣條例第2 條│
│                │                │                │  之規定。          │
│                │                │                │(三)法定刑罰金部分，依│
│                │                │                │  修正前刑法第33條第│
│                │                │                │  5 款規定，及罰金罰│
│                │                │                │  鍰提高標準條例第1 │
│                │                │                │  條前段提高後，再依│
│                │                │                │  現行法規所定貨幣單│
│                │                │                │  位折算新臺幣條例第│
│                │                │                │  2 條換算為新臺幣時│
│                │                │                │  ，為新臺幣6 元以上│
│                │                │                │  至30元以上，依修正│
│                │                │                │  後刑法第33條第5 款│
│                │                │                │  規定，為新臺幣1,00│
│                │                │                │  0 以上，修正後刑法│
│                │                │                │  第33條第5 款規定並│
│                │                │                │  非較有利於被告，依│
│                │                │                │  刑法第2 條第1 項前│
│                │                │                │  段規定，應適用修正│
│                │                │                │  前刑法第33條第5 款│
│                │                │                │  規定。            │
└────────┴────────┴────────┴──────────┘
